【裁判字號】    98,消債抗,261
【裁判日期】    981215
【裁判案由】    聲請免責
【裁判全文】
臺灣臺北地方法院民事裁定           98年度消債抗字第261號
抗  告  人  甲○○
代  理  人  施淑貞律師
上列抗告人間因消費者債務清理條例聲請免責事件，對於中華民
國98年9 月10日本院98年度消債聲字第23號裁定提起抗告，本院
裁定如下：
    主  文
抗告駁回。
抗告程序費用新臺幣壹仟元由抗告人負擔。
    理  由
一、抗告意旨略以：抗告人於餐飲消費係與友人聚餐，由抗告人
    先刷卡支付，友人嗣以現金返還；而抗告人於銀樓花費新臺
    幣（下同）5 萬元，係應付人情世故之一次性給付，上開消
    費皆屬偶然開支，縱非必要性支出，亦僅佔總體生活支出或
    所欠債權數額甚微，故抗告人聲請清算之二、三年間極少數
    之娛樂消費，應屬合理範圍內之開銷，並無過度享受、浪費
    奢侈，抗告人應有消費者債務清理條例（下稱消債條例）第
    135 條可例外免責之情形。又抗告人參加多層次傳銷之支出
    ，多係購買日常清潔用品，除自用外，其餘則賣出以賺取合
    理報酬，且該消費額亦低於直銷所得獎金報酬，顯無浪費之
    嫌。至於抗告人從未與玉山銀行有任何信用借款往來，原審
    遽以友邦銀行所提歧誤之代償資料，認抗告人有浪費、賭博
    或其他投機行為而生清算之原因，其認事用法顯有違誤。況
    代償契約有暫免高額循環利息傾軋之效，果為簽訂，亦無得
    逕認抗告人有恣意花費，而任令債務遽增至難以負擔之情形
    。而抗告人罹患慢性肝炎，須負擔長期治療開銷，尚須扶養
    三名子女及照護久病之母親，抗告人無固定收入，已編列為
    低收入戶，實無投機、奢侈、浪費，亦無消債條例第133 條
    前段或第134 條各款之情形。抗告人確有免責之必要，惟原
    裁定未諭知抗告人免責，爰提起抗告，請求廢棄原裁定另為
    抗告人免責之裁定等語。
二、按債務人因浪費、賭博或其他投機行為，致財產顯然減少或
    負擔過重之債務，而生開始清算之原因者，除證明經普通債
    權人全體同意，或情節輕微，經法院審酌普通債權人全體受
    償情形及其他一切情狀，認為適當者外，法院應為不免責之
    裁定，消債條例第134條第1項第4款、第135條分別定有明文
    。蓋免責制度係經濟陷於困境債務人最後之救濟手段，是其
    雖具有不免責事由，仍須法院審酌普通債權人全體受償情形
    及其他一切情狀後，如認免責為適當者，始得裁量以裁定免
    責，以利債務人更生而重新出發。所謂浪費或投機行為，係
    指債務人於顯見其經濟狀況不佳之情形下，猶恣意揮霍、投
    機，生活支出超過個人收入所應支出之程度，或心存僥倖冀
    以一時之小投資以博取大利益，因致負擔更大債務，核其所
    為，於清算之原因有可歸責性，自有加以制止之必要，尚不
    宜使之免責。而有無浪費或投機行為，端視債務人從事該行
    為時有無詳實之償還計畫，或有無以過去實證印證投資收益
    有相當或然率，或有政府、產業預定計畫等事實，倘無償還
    計畫、其他預定收入、過去實證或政府產業預定計畫等，僅
    是先行花費或以射倖心態從事投機時，即屬之，自不應認可
    免其還款之責。經查，依美商亞洲美樂家有限公司檢送本院
    之抗告人參加多層次傳銷訂單明細表、業績檢視表記載，抗
    告人於93年3 月至98年9 月期間，購買該公司直銷產品之金
    額達23萬351 元，因出售產品所得獎金收入總計為16萬1558
    元。此與抗告人謂其上揭消費額低於直銷所得獎金報酬，故
    無浪費行為云云，非屬相符。且抗告人94年即已向友邦國際
    信用卡股份有限公司（下稱友邦信用卡公司）聲請代償暨整
    合負債，96年間並解散其經營之金東岸實業有限公司，可見
    抗告人就自身情況未足清償債務之能力已有預見，卻猶未儉
    省節度。另抗告人於珠寶銀樓之開銷，縱確為因應一般社會
    交誼之贈與習慣，然抗告人既已陷於負債難償之情形，理應
    撙節開支，仍為該類支出，自難謂為適宜。據此以觀，抗告
    人顯於財務困窘之際進行非經濟能力所能負擔之直銷投機交
    易，並未量入為出，其消費金額顯與其收入不相當，難認抗
    告人全然係為基本必要生活及益增收入而支出。抗告人既有
    意識其負債已有不能清償之虞，且其所得尚須負擔窘迫之家
    計情形下，即應檢討其理財及消費狀況，謹慎開源節流，而
    非憑藉高風險交易活動冀求牟利，或保持抗告人過去慣常之
    寬逸生活。又依債權人友邦信用卡公司陳報，其前謂抗告人
    於94年12月9 日申請該行信用卡後，並申辦餘額代償玉山銀
    行之債務，僅為誤植，實係代償華南銀行之15萬元債務，有
    債務人消費明細表在卷足稽。抗告人嗣後僅繳納5 期之代償
    債務即未再繳款，且嗣後進行債務協商期間，仍續以華南銀
    行之信用卡為多筆預借現金、給付前開直銷購物金額等擴舉
    債務行為，至98年1 月債務已高達約21萬元，有友邦信用卡
    公司民事陳報狀、華南銀行信用卡歷史交易明細附卷為憑。
    足見抗告人於餘額代償後，仍未節省開支，而持續以信用卡
    消費，依一般生活經驗以觀，其花費已逾所得甚多，顯非一
    般為支應日常生活之必要性消費，自難認抗告人有撙節支出
    ，其欠缺清理債務之誠意至明。準此，堪認抗告人確有因浪
    費、奢靡行為致財產減少或負擔過重之債務，並致無力清償
    債務而生清算之原因，自與抗告人主張其簽訂代償契約係為
    免除高額循環利息，且各項開支無不當或或奢侈消費情事等
    語，顯不相侔，則依前揭消債條例第134 條第4 款規定，應
    裁定抗告人不免責。至於抗告人請求適用消債條例第135 條
    規定為免責之裁定一節，因消債條例第135 條係規定債務人
    於具備第134 條各款不免責事由且情節輕微者，復兼顧債權
    人全體受償情形及盱衡其他情狀，認使抗告人免責亦無悖當
    事人間權益之均衡維護。惟本件抗告人既仍以投機交易及浪
    費情事，致債務持續積累，難認違背情節輕微，即無該條適
    用餘地。抗告人此部分所請亦屬無據。原審為抗告人不免責
    之裁定，經核並無違誤。抗告人執前詞指摘原裁定不當，求
    予廢棄另為裁定，為無理由，應予駁回。
三、依消費者債務清理條例第15條，民事訴訟法第495條之1第1
    項、第449條第1項、第95條、第78條，裁定如主文。
中    華    民    國    98    年    12    月    15    日
                  民事第三庭  審判長法    官  丁蓓蓓
                                    法    官  郭美杏
                                    法    官  黃明發
以上正本係照原本作成。
本裁定不得再抗告。
中    華    民    國    98    年    12    月    15    日
                                    書 記 官  陳怡如

司法院資訊處製作；財團法人民間司法改革基金會備份。
